---
title: "Estadística descriptiva con datos del Barómetro de las Américas por LAPOP (1)"
author: "Arturo Maldonado"
date: "23/11/2020"
output: html_document
---
En este documento empezaremos con los aspectos básicos de cómo usar una base de datos de opinión pública para fines estadísticos. 
En primer lugar, veremos aspectos básicos de cómo describir una variable y cómo graficarla. Para eso, vamos a usar el último informe regional "El pulso de la democracia", disponible [aquí](https://www.vanderbilt.edu/lapop/ab2018/2018-19_AmericasBarometer_Regional_Report_Spanish_W_03.27.20.pdf), donde se presentan los principales hallazgos de la ronda 2018/19 del Barómetro de las Américas. 
Una de las secciones de este informe, reporta los datos sobre redes sociales y actitudes políticas. En esta sección, se presentan datos sobre el uso de internet y el uso de redes sociales, en general y por país. Con los datos del Barómetro de las Américas se puede saber el % de hogares con celulares, con internet, así como el % de personas que usa Whatsapp, Facebook o Twitter. En este documento vamos a reproducir estos resultados.

## SOBRE LA BASE DE DATOS
Los datos que vamos a usar deben citarse de la siguiente manera:
Fuente: Barómetro de las Américas por el Proyecto de Opinión Pública de América Latina (LAPOP), wwww.LapopSurveys.org.
Pueden descargar los datos de manera libre  [aquí](http://datasets.americasbarometer.org/database/login.php)
En este enlace, se puede registrar o entrar como "Free User". En el buscador, se puede ingresar el texto "merge". Ahí se tendrá acceso a la base de datos completa "2004-2018 Grand Merge Free" en versión para STATA. Se descarga la base de datos en formato zip, la que se descomprime en formato .dta.
Una vez descargada y guardada en el directorio de trabajo, se tiene que leer la base de datos como un objeto dataframe en R. Adicionalmente, el reporte no incluye a EE.UU. y a Canadá. Se usa el comando `subset` para filtrar las observaciones de estos países.

```{r base, echo=TRUE}
lapop <- subset(lapop, pais<=35)
```

Las variables con las que se trabajará son: SMEDIA1. ¿Tiene usted cuenta de Facebook?; SMEDIA4. ¿Tiene usted cuenta de Twitter?; SMEDIA7. ¿Tiene usted cuenta de Whatsapp?. Estas preguntas tienen como opciones:
1. Sí
2. No
Al momento de leer la base de datos en R, este programa importa las variables como numéricas. Estas variables se tienen que convertir a variables de tipo "factor" y las guardamos en una nueva variable.
```{r factor}
lapop$smedia1r = as.factor(lapop$smedia1)
lapop$smedia4r = as.factor(lapop$smedia4)
lapop$smedia7r = as.factor(lapop$smedia7)
```

Y luego se tienen que etiquetar.
```{r etiqueta}
levels(lapop$smedia1r) <- c("Sí", "No")
levels(lapop$smedia4r) <- c("Sí", "No")
levels(lapop$smedia7r) <- c("Sí", "No")
```

Con las variables listas, ahora procedemos a hacer las tablas generales.
```{r tablas}
table(lapop$smedia1r) #Facebook
table(lapop$smedia4r) #Twitter
table(lapop$smedia7r) #Whatsapp
```

El comando `table`nos devuelve las frecuencias absolutas de las variables. Para obtener las frecuencias relativas, usaremos:
```{r}
prop.table(table(lapop$smedia1r))
prop.table(table(lapop$smedia4r))
prop.table(table(lapop$smedia7r))
```

Sin embargo, el comando `prop.table` nos devuelve demasiados decimales. En general preferimos trabajar con los porcentajes (por eso se multiplica x100) y con 1 decimal (se usa el comando `round`).
```{r tabla con USA y Canada}
round(prop.table(table(lapop$smedia1r)), 3)*100
round(prop.table(table(lapop$smedia4r)), 3)*100
round(prop.table(table(lapop$smedia7r)), 3)*100
```

En la página 54 del reporte se observa que se reportan estos datos en forma gráfica, mediante un gráfico de sectores.
```{r pie}
pie(table(lapop$smedia1r))
```

Para tener más opciones gráficas, podemos usar el paquete `ggplot`. 
```{r grafico}
lapop<- lapop[!is.na(lapop$smedia1r), ]
library(ggplot2)
ggplot(data=lapop, aes(x=smedia1r))+
  geom_bar(aes(y=..prop..*100, group=1), width=0.5)+
  geom_text(aes(label='stat(prop)*100', group=1), stat='count')+
  labs(title="¿Qué tan frecuente se usan las redes sociales", x="Usuario de Facebook", y="Porcentaje", caption="Barómetro de las Américas por LAPOP, 2018/19")+
  coord_cartesian(ylim=c(0, 60))

```


## PARA REPRODUCIR LOS DATOS PONDERADOS

Estos datos, sin embargo, no consideran el efecto de diseño. La ponderación de los datos se tiene que hacer incluyendo la variable "weight1500".
```{r}
round(prop.table(xtabs(weight1500~smedia1, data=lapop)), 3)*100
round(prop.table(xtabs(weight1500~smedia4, data=lapop)), 3)*100
round(prop.table(xtabs(weight1500~smedia7, data=lapop)), 3)*100
```
